臺灣彰化地方法院民事判決　100年度訴字第381號
原　　　告　賴素霞
訴訟代理人　林昱宏
被　　　告　彰化縣彰化市公所
法定代理人　邱建富
訴訟代理人　陳建良律師
上列當事人間請求排除侵害事件，本院於民國100年8月18日言詞
辯論終結，茲判決如下：
    主  文
被告應將坐落彰化縣彰化市○○○段497-17地號土地上，如附圖
所示編號A部分面積56平方公尺之柏油路面、水溝剷除填平，並
將該部分土地交還原告。
訴訟費用新台幣壹萬陸仟柒佰肆拾壹元由被告負擔。
    事實及理由
一、原告受合法通知，未於最後言詞辯論期日到場，核無民事訴
    訟法第386條各款所列情形，爰依被告之聲請，由其一造辯
    論而為判決。
二、原告起訴主張：原告所有坐落彰化縣彰化市○○○段497-17
    地號土地（下稱系爭土地），與國有同段497-9、497-10地
    號土地毗鄰，被告未經原告之同意竟越界於系爭土地上鋪設
    柏油及設置暗溝，致妨害原告之使用及收益處分權。爰依民
    法第767條之規定提起本訴，並聲明：被告應將原告所有坐
    落彰化縣彰化市○○○段497-17地號土地其上所鋪設柏油路
    面移除、暗溝回填鋪平，回復原狀，返還予原告；訴訟費用
    由被告負擔。
三、被告則以：
  (1)系爭土地現鋪設瀝青部分由彰化市○○○路132巷與崙平北
    路交會處之現狀可知，因二路並非垂直相會，而係成約45度
    夾角，一般用路人不論係自崙平北路右轉進入132巷，或係
    自132巷左轉崙平北路，顯均有使用系爭土地通行之必要。
    經查，系爭土地現鋪設瀝青部分，乃早於21餘年前即78年11
    月間，已成為既成道路，繪製都市計畫圖時，即依現狀測繪
    為巷道用地。訴外人謝秀蘭於78、79年間申請坐落彰化縣彰
    化市○○○段第2799號建物即彰化市○○○路132巷1號之建
    造執照時 (建築完成日期：民國79年5月11日，使用執照字
    號：彰工管 (使)字第6188號)，道路主管機關彰化縣政府即
    認系爭土地現鋪設瀝青部分為既成道路，並據以指定建築線
    。均足見系爭土地供公眾通行之年代久遠，一般人已不復記
    憶確實之始。而原告應係於80年間成為系爭土地所有權人，
    在取得土地所有權時，應已明知土地之部分為既成道路；89
    年間原告更申請於系爭土地上建築鋼骨造建物，顯然明知土
    地之部分為既成道路。然在99年9月之前，原告從不曾有阻
    止公眾通行之作為。參照改制前行政法院61年判字第435號
    判例意旨、最高法院93年度台上字第2592號判決意旨及司法
    院第二廳之研究意見，可知系爭土地鋪設瀝青部分，應已具
    「公用地役」關係，原告不得妨害公眾通行。
  (2)原告似認「彰化市○○○路132巷」之用地，應即為國有彰
    化縣彰化市○○○段第497-9及497-10地號土地。惟「彰化
    市○○○路132巷」之實際用地，除系爭土地之部分外，尚
    包含同段第475-73、475-72、475-71及476-38地號土地，國
    有同段第497-9、497-10地號土地則有部分已非道路用地，
    部分甚至為原告之建物所占用。且由地籍圖可知，國有同段
    第497-9及497-10地號土地，合計寬度約僅為2.1至2.4公尺
    。崙平北路132巷實際寬度最窄處亦在4公尺以上，南北側與
    崙平北路及崙平北路106巷交會處，寬度更達8公尺左右。除
    足見崙平北路132巷確為既成道路，並無法定道路用地外，
    亦可知上開國有土地之寬度並不敷公眾通行之需，仍有通行
    系爭土地部分及其他私有土地之必要。
  (3)被告依市區道路條例第5條及彰化縣市區道路管理規則第3條
    之規定，為市區道路管理機關。「彰化市○○○路132巷」
    屬市區道路條例第2條第1款及彰化縣市區道路管理規則第2
    條第1款所規定之「市區道路」，被告依彰化縣市區道路管
    理規則第4條第3款之規定，有鋪設修築路面及排水溝渠之權
    責。系爭土地既有部分具「公用地役」關係，參照最高法院
    85年度台上字第770號判決意旨、最高法院76年度台上字第
    1761號判決意旨及改制前行政法院45年判字第8號判例意旨
    ，原告土地使用權能既受不得違反供公眾通行目的之限制，
    則被告基於公共利益，所為合於該目的之設置排水溝及鋪設
    維護瀝青路面等行為，自無妨害原告所有權可言。
  (4)綜上，系爭土地既有部分具「公用地役」關係，原告所有權
    即受不得違反供公眾通行目的之限制，原告訴請拆除鋪設系
    爭土地上之瀝青路面，並填平排水溝渠等，顯有害且悖於公
    眾通行之目的，並為權利之濫用，其訴應無理由等語，資為
    抗辯，並聲明：原告之訴駁回；訴訟費用由原告負擔。
四、原告主張上揭之事實，業據其提出系爭土地登記謄本為證，
    並經本院會同彰化縣彰化地政事務所測量員勘測屬實，分別
    製有勘驗筆錄及如附圖所示之土地複丈成果圖可稽，且為被
    告所不爭執，是堪信為真實。
五、被告抗辯就占用系爭土地部分有公用地役權，惟原告否認。
    經查，公用地役關係乃私有土地而具有公共用物性質之法律
    關係，與民法上地役權之概念有間，久為我國法制所承認。
    既成道路成立公用地役關係，首須為不特定之公眾通行所必
    要，而非僅為通行之便利或省時；其次，於公眾通行之初，
    土地所有權人並無阻止之情事；其三，須經歷之年代久遠而
    未曾中斷，所謂年代久遠雖不必限定其期間，但仍應以時日
    長久，一般人無復記憶其確實之起始，僅能知其梗概（例如
    始於日據時期、八七水災等）為必要（大法官會議第400號
    解釋理由書意旨參照）。本件系爭土地如附圖所示編號A部
    分前雖供道路使用，惟該路段前後均為十字路口，可供公眾
    通行之用，此有地籍圖、都市計畫圖在卷可稽，並經本院履
    勘現場查明屬實。則系爭土地如附圖所示編號A部分顯非不
    特定之公眾通行所必要，僅為通行之便利、省時之用，是難
    認系爭土地存在公用地役關係。
六、綜上，系爭土地既無公用地役關係存在，從而原告依民法第
    767條之規定，訴請被告將系爭土地上之柏油路面、水溝剷
    除鋪平，並返還該部分土地，為有理由，應予准許。
七、本件事證已臻明確，兩造其餘主張陳述，經審酌與判決結果
    不生影響，爰不另一一論述，附此敘明。
八、訴訟費用負擔之依據：民事訴訟法第78條。
中    華    民    國   100    年    8     月    30    日
                  民事第二庭    法  官  施錫揮
以上正本係照原本作成。
如對判決上訴，應於判決送達後20日內向本院提出上訴狀。如委
任律師提起上訴者，應一併繳納上訴審裁判費。
中    華    民    國   100    年    8     月    30    日
                                書記官  林怡吟